【裁判字號】    98,簡上,1
【裁判日期】    981210
【裁判案由】    分割共有物
【裁判全文】
臺灣雲林地方法院民事判決               98年度簡上字第1號
上  訴  人  廖有福
被上訴人    程秀鳳
            廖福陽
上列當事人間請求分割共有物事件，上訴人對於中華民國97年11
月7 日臺灣雲林地方法院虎尾簡易庭97年度虎簡字第131 號第一
審判決提起上訴，本院合議庭於民國98年11月26日言詞辯論終結
，判決如下：
    主  文
上訴駁回。
第二審訴訟費用新臺幣陸仟肆佰伍拾元由上訴人負擔。
    事實及理由
一、上訴人起訴主張：
  (一)坐落雲林縣西螺鎮○○段165 地號、鄉村區乙種建築用地、
    面積357 平方公尺土地（下稱系爭土地）為兩造所共有，應
    有部分各三分之一。兩造無約定不能分割之期限，系爭土地
    亦無不能分割之情形，惟因兩造於里長及調解委員會調解時
    雖曾達成共識，但被上訴人拒不履行約定，也不出面協商。
    又系爭土地登記謄本所載面積為357 平方公尺，然實際測量
    之面積僅334 平方公尺。為此，依據民法第823 條、第824
    條規定，請求裁判分割共有物，並辦理面積更正登記。
  (二)主張依原審附圖丙案分割，即編號Ａ部分由被上訴人廖福陽
    取得，編號Ｂ部分由被上訴人程秀鳳取得，編號Ｃ、Ｄ、Ｅ
    部分均由上訴人取得。又被上訴人二人所分得之Ａ、Ｂ部分
    土地在大馬路旁，地點好，經商住家兩相宜，上訴人所分得
    之Ｃ部分土地在無尾巷底，出入不方便，防火巷及逃生道又
    被被上訴人佔用，還須忍受四周廚房所排出之有毒廢氣物、
    油煙及冷氣之熱氣等，故被上訴人二人應各補償原告新臺幣
    （下同）200,000 元。
  (三)兩造於興建房屋前即已協議將原審丙案編號Ｄ之巷道分給上
    訴人，另編號Ｅ部分作防火巷使用，詎被上訴人未經共有人
    同意，私自在防火巷上增建房屋，擋住上訴人二樓之窗戶。
    且兩造於民國86年6 月16日調解時，已約明被上訴人不能再
    佔用防火巷，應將防火巷之鐵門及障礙物除去。上訴人住處
    前後左右均係廚房，瓦斯桶就有十幾個，隨時都有發生爆炸
    起火之可能，防火巷分給上訴人，上訴人才有路可逃生，為
    了確保上訴人之生命財產安全，應將防火巷分給原告。倘若
    被上訴人不同意上訴人之方案，就讓共有人以抽籤方式決定
    分得之位置，或將系爭土地拍賣，將所得款項平分予兩造。
  (四)鑑價結果被上訴人只須補償上訴人2 、3 萬元，與上訴人認
    知上差距太大，該鑑定意見不足採信。
  (五)於本院補陳：
    1.被上訴人於防火巷違建部分屬違章建築，且依建築技術規
      則第六節防火間隔之規定，應留設防火巷。上述違建則興
      建在防火巷上，本即應拆除，是要難考慮違建位置，為避
      免拆及違建，而依現狀分割。況被上訴人早於84年6 月16
      日（上訴人誤繕為80年6 月16日）調解委員會簽立分管協
      議書，不再占用防火巷，需將兩面鐵門拆除，故裁判分割
      時根本無庸考慮違建占用上開防火巷之現況。
    2.坐落同在雲林縣154 縣道旁之同鎮大新里197 號一、二樓
      房屋，面積22.5坪，地主售價2,000,000 元，而同里200
      號之1 巷內一樓半平房，面積39坪，地主售價1,000,000
      元，其中前後棟建築物有1,000,000 元之價差。又鄰近系
      爭土地之雲林縣西螺鎮○○路40號建物與位處巷底之同鎮
      ○○路6 巷8 號二樓建物，其成交價分別為2,000,000 元
      及1,100,000 元，相差900,000 元。再者，系爭土地附近
      區域，前後棟之價差達二分之一，請傳訊早安房屋仲介公
      司店長及三信房屋仲介公司店長說明。是不論係依市價或
      依前後棟建物價差為標準，原審估價報告徒以公告現值為
      比價基礎，容嫌粗糙，而與現況不符。另請向西螺地政事
      務所地價課函調系爭土地附近區域三年內之交易紀錄以佐
      證原鑑價不實。
    (六)並聲明：1.原判決第2 至4 項廢棄。上廢棄部分，兩造共
      有坐落雲林縣西螺鎮○○段165 地號、鄉村區乙種建築用
      地、面積334 平方公尺土地，其分割方法如附圖丙案所示
      ，即編號Ａ部分面積99點3 平方公尺土地，分歸被上訴人
      廖福陽取得；編號Ｂ部分面積100.6 平方公尺土地，分歸
      被上訴人程秀鳳取得；編號Ｃ部分面積106.6 平方公尺土
      地及編號Ｄ部分面積19.9平方公尺土地、編號Ｅ部分面積
      7.6 平方公尺土地，分歸上訴人廖有福取得。2.被上訴人
      廖福陽、程秀鳳應各再分別補償上訴人新臺幣164,376 元
      、108,219 元。3.訴訟費用由被上訴人負擔。
二、被上訴人於原審之抗辯：
  (一)主張依原審判決分割，同意將原審附圖乙案編號Ｄ之巷道分
    給上訴人，但兩造樓房間之防火巷（即附圖丙案E 部分）應
    分給被上訴人避難、使用，否則被上訴人二人分得之土地更
    少，不足應有部分面積。
  (二)蓋房子時，上訴人提出要留6 台尺寬之巷道，被上訴人同意
    也留了，當時並未提到補償之問題，但既已鑑價，被上訴人
    二人均願意按鑑價結果，共補償上訴人77,405元。
  (三)於本院補陳：
    1.原審乙案的防火巷是我們前面Ａ、Ｂ棟所使用的，因為Ａ
      、Ｂ棟是南北座向，Ｃ棟是東西座向，而防火巷則是東西
      向，所以Ｃ棟根本用不到防火巷。另外補償的部分，這部
      分業經鑑價公司鑑價過的，不是隨便說的。另外，訴訟費
      用是因為我們都是共有人，所以我們三人各出三分之一，
      所以全部要我們負擔，不合理。
    2.系爭土地在鄉下，上訴人不可以拿城市的土地價格與系爭
      土地比較，應該要以附近的土地來比較。上訴人提出來的
      照片都是房屋，本件是土地分割，非房屋買賣。上訴人所
      提出的買賣標的是土地及房子，而我們本件只有牽涉到土
      地的地價，所以上訴人所提之資料不能作為證據。主張原
      審估價報告與判決都是正確的
  (四)並聲明：1.上訴駁回。2.上訴費用由上訴人負擔。
三、兩造不爭執事項及主要爭點：
  (一)不爭執事項：
    1.系爭土地謄本所登記之面積為357 平方公尺，惟依地籍圖
      測量之面積為334 平方公尺，業經雲林縣西螺地政事務所
      派員測量屬實，上訴人請求被上訴人應協同辦理面積更正
      登記，將系爭土地面積更正為334 平方公尺。
    2.系爭土地為兩造所共有，應有部分各三分之一，共有人間
      並無不予分割之約定，亦無因物之使用目的不能分割之情
      形。
    3.兩造同意將巷道即附圖乙編號Ｄ部分土地，分歸上訴人取
      得。
  (二)主要爭點：
    1.本件是否應依附圖丙案（96年度虎簡調字第103 號卷第78
      頁）分割，即編號Ａ部分面積99.30 平方公尺，分歸被上
      訴人廖福陽取得；編號Ｂ部分面積100.60平方公尺，分歸
      被上訴人程秀鳳取得；編號Ｃ部分面積106.60平方公尺、
      編號Ｄ部分面積19.90 平方公尺及編號Ｅ部分面積7.60
      平方公尺，分歸上訴人廖有福取得？
    2.原審所採不動產估價報告所鑑得被上訴人應補償上訴人之
      補償費是否過低？
四、本院之判斷：
  (一)原審判決主文第一項：「被告應協同原告就坐落雲林縣西螺
    鎮○○段一六五地號、鄉村區乙種建築用地、面積三五七平
    方公尺土地，辦理面積更正登記為三三四平方公尺。」雖未
    經兩造上訴，惟系爭土地面積之增、減，究與共有物分割後
    兩造分得面積多寡密切相關，本院為明瞭系爭土地面積測量
    結果與土地登記謄本上所載面積不符之原因、測量是否有誤
    等情，經西螺地政事務所測量員黃明聰於98年11月26日到庭
    作證，其證稱：系爭土地地籍謄本上所載之面積係依據日據
    時代之地籍圖去測量登記的，因為原地籍圖繪製完成之時間
    已久，圖紙會有伸縮、破損，按原地籍圖測得之面積當然會
    有誤差，且本件經實際測量結果所得面積超出公差，所以必
    需辦理更正等語。故本件系爭土地面積減少之原因已明，分
    割方案應依更正後之測量結果定之，合先敘明。
  (二)按各共有人，除因物之使用目的不能分割，或契約訂有不分
    割之期限者，得隨時請求分割共有物；共有物之分割，依共
    有人協議之方法行之；分割之方法，不能協議決定者，法院
    得因任何共有人之聲請，命以原物分配於各共有人，民法第
    823 條第1 項、第824 條第1 項、第2 項第1 款本文分別定
    有明文。上訴人主張系爭土地為兩造所共有，應有部分各三
    分之一，共有人間並無不予分割之約定，亦無因物之使用目
    的不能分割等情，業據其提出地籍圖及土地登記謄本（見原
    審96年度調字第58號卷第6-7 頁）為證，且為被上訴人所不
    爭執。又上訴人主張以附圖丙案所示方法分割，被上訴人二
    人則堅持採乙案，兩造顯然無法以協議之方式分割，則原告
    訴請裁判分割，亦無不合，應予准許。
  (三)次按法院裁判分割共有物，須斟酌各共有人之利害關係、使
    用情形、共有物之性質及價值、經濟效用、符合公平經濟原
    則，其分割方法始得謂為適當。又分割共有物固不受分管契
    約之拘束，惟盡量依各共有人使用現狀定分割方法，以維持
    現狀，減少共有人所受損害，當不失為裁判分割斟酌之一種
    原則（最高法院90年度台上字第1607號、82年度台上字第19
    90號判決參照）。經查：
    1.兩造共有之系爭土地呈長方形狀，北邊臨兩線道之大馬路
      ，附圖丙案編號A 部分土地上有被上訴人廖福陽所有之三
      層樓房1 棟，編號B 部分土地上有被上訴人程秀鳳所有之
      三層樓房1 棟，編號C 部分土地上則有上訴人所有之二層
      樓房1 棟等情，業經原審會同兩造及雲林縣西螺地政事務
      所測量員至現場指界、測量，製有勘驗筆錄、照片暨雲林
      縣西螺地政事務所檢送之土地複丈成果圖在卷可明（見原
      審調解卷第29-39 頁）。足見，A 、B 、C 土地上均已建
      滿鋼筋混凝土造樓房，分別由被上訴人廖福陽、程秀鳳及
      上訴人居住使用，故原審判決將附圖乙案A 、B 部分土地
      分別分歸被上訴人廖福陽、程秀鳳取得。至於編號C 部分
      土地則分歸上訴人取得，顯屬按各共有人使用現狀定分割
      方法，以維持現狀，為使各共有人所受損害最少之分割方
      案。
    2.又附圖乙、丙兩案就編號A 、B 、C 、D 之分配方法並無
      不同，兩造均同意將編號A 部分土地分由被上訴人廖福陽
      取得，編號B 部分土地分由被上訴人程秀鳳取得，編號C
      、D 部分土地分由上訴人取得，唯一有爭執者即防火巷究
      應如何分配，始符合前開所述之分割原則。本院審酌：兩
      造樓房間之防火巷與被上訴人廖福陽、程秀鳳建物之廚房
      相通，呈東西向，與上訴人之建物同向，並無相通，其上
      方為被上訴人廖福陽、程秀鳳所有建物之二、三樓，目前
      作房間使用等情，業經原審會同兩造履勘現場屬實（見原
      審調解卷第64-68 頁）。倘若將防火巷分給上訴人或由兩
      造保持共有，勢必造成兩造日後拆屋還地之糾紛，致被上
      訴人受有嚴重之損害。上訴人雖稱防火巷攸關其逃生安全
      等語，然防火巷之東側出口與鄰地相接，西側出口則通往
      編號D 之巷道，該防火巷與上訴人之建物平行緊鄰，中間
      並無相通，如有地震、火災等意外事故發生，上訴人根本
      無法直接由防火巷逃出，而是需由前門逃往巷道，或從後
      門逃出，可見上訴人並無由防火巷逃生之需要。反之，因
      巷道即附圖乙案編號D 已分由上訴人取得，倘若有緊急事
      故發生，而被上訴人建物之前門又無法打開時，防火巷即
      成為被上訴人對外逃生之唯一途徑。是採行附圖乙案分割
      ，將防火巷分給被上訴人二人，除較符合共有人間之使用
      現狀，減少被上訴人分割所得土地不足應有部分，而降低
      共有人所受損害外，更可保障被上訴人之居家安全，應較
      可採。
    3.至於上訴人另稱依建築法規兩造所有建物間應設防火巷，
      但附圖丙案編號Ｅ部分已被被上訴人搭建違章建築佔用防
      火巷空間，應予拆除等情。按「建築物非經申請直轄市、
      縣（市）（局）主管建築機關之審查許可並發給執照，不
      得擅自建造或使用或拆除。但合於第七十八條及第九十八
      條規定者，不在此限。直轄市、縣（市）（局）主管建築
      機關為處理擅自建造或使用或拆除之建築物，得派員攜帶
      證明文件，進入公私有土地或建築物內勘查。」、「違反
      第二十五條之規定者，依左列規定，分別處罰：一、擅自
      建造者，處以建築物造價千分之五十以下罰鍰，並勒令停
      工補辦手續；必要時得強制拆除其建築物。二、擅自使用
      者，處以建築物造價千分之五十以下罰鍰，並勒令停止使
      用補辦手續；其有第五十八條情事之一者，並得封閉其建
      築物，限期修改或強制拆除之。」建築法第25條、第86條
      第1 款、第2 款定有明文，由上法規可知上訴人所述之事
      核屬行政機關對違章建築之管理問題，究竟違章建築應否
      拆除、如何拆除及建物間防火巷之應留設寬度為何，與本
      件分割共有物訴訟無涉，應予說明。
    4.上訴人雖主張依原審鑑價結果被上訴人只須補償上訴人2
      、3 萬元。但坐落同在雲林縣154 縣道旁之同鎮大新里19
      7 號一、二樓房屋，面積22.5坪，地主售價2,000,000 元
      （並提出不動產買賣合約書甲），而同里200 號之1 巷內
      一樓半平房，面積39坪，地主售價1,000,000 元，其中前
      後棟建築物有1,000,000 元之價差。又鄰近系爭土地之雲
      林縣西螺鎮○○路40號與同鎮位處巷底之民族路6 巷8 號
      二樓建物，其成交價分別為2,000,000 元及1,100,000 元
      ，相差900,000 元。再者，系爭土地附近區域，前後棟之
      價差達二分之一。故原審之鑑定意見不足採信等語。惟查
      ：
      (1)本件經原審囑託雲林縣不動產估價師聯合會鑑定附圖乙
        、丙兩案兩造所分配之土地價值各為何？鑑價結果認為
        ：採行乙案，被上訴人廖福陽之持分價值為671,155 元
        ，分配價值為706,779 元，超額分配應補償之金額為35
        ,624元；被上訴人程秀鳳之持分價值為671,155 元，分
        配價值為712,936 元，超額分配應補償之金額為41,781
         元 ；上訴人之持分價值為671,155 元，編號C 之分配
        價值為500,06 1元，編號D 之分配價值為93,689元，分
        配不足應接受補償之金額為77,405元，被上訴人廖福陽
        應補償上訴人35,624元，被上訴人程秀鳳應補償原告41
        ,781元，有雲林縣不動產估價師聯合會97年9 月22日雲
        估明字第97093302號函檢送之估價報告書附卷可稽（見
        原審卷第20頁）。
      (2)又經本院將上訴人所提供之不動產買賣合約書甲送請為
        上開估價報告之估價師石亦隆表示意見，經回覆：「關
        於上訴人廖有福所提買賣合約書之土地及建物，經查閱
        土地謄本、地籍圖及都市計畫圖，並詢問西螺鎮公所，
        其土地使用分區為農業區，屬都市計畫內土地。本案系
        爭土地為鄉村區，屬都市計畫外土地。二者區位屬性不
        同，無法進行比較，故不影響本件鑑定結果。」等語（
        本院卷第65頁）。至於上訴人所提之民族路6 巷8 號建
        物及土地買賣價格，由本院函詢早安房屋西螺店，經函
        覆稱該建物及土地係經法院強制執行拍賣（本院卷第10
        0 頁至第103 頁），況未經拍定，業經本院調閱95年度
        執字第13081 號強制執行卷查證屬實，故該拍賣價格實
        難與一般市價相提並論。因而上訴人所提上開二建物及
        土地之價格已難供做系爭土地比價之比較標準，已甚明
        確。
      (3)再經本院傳喚為上開估價報告之鑑定人石亦隆於98年4
        月1 日到庭作證，其證稱：我經高考及格後從事不動產
        估價已經有5 年，這5 年來我所為之不動產估價約有10
        00 件 ，本件土地估價亦是由我製作。因為本件系爭土
        地是鄉村區乙種建築用地，且臨接12公尺縣道，另外土
        地上有建築物，我尋找比價標的就是以這三個條件下去
        尋找相似的案例。有找到估價報告書第23頁所示之三個
        成交的案例（下稱比價案例），再去比較系爭土地與比
        價案例之個別條件，比較之個別條件為形狀、單面臨路
        或雙面臨路、路寬等。經比較結果系爭土地是接近長方
        形的梯形，但比價案例二是矩形，條件較佳，就依比價
        案例二向下調整系爭土地之價值，又系爭土地臨路寬為
        12 公 尺，比價案例一也是12公尺，所以就沒有修正，
        但比價案例二、三臨路寬分別為15公尺、8 公尺，所以
        系爭土地之價值就依比價案例二、三為上下修正百分之
        2 、3 ，另外其他條件都是微幅調整，對系爭土地之鑑
        定價值影響不大。計算出來的結果在估價報告書26頁，
        即依比價案例一、二、三各調整百分之1 、3 、5 ，加
        權計算後本件土地合理的市價為每坪22,400元（即6,77
        6 元/ ㎡）。至於系爭土地照乙案分割後各部分的價差
        ，我是以分割前、後的價格去推估、比較。比較條件就
        是土地之寬深度、臨路情況、分配位置、面積、土地形
        狀、使用現況、發展潛力等。附圖乙案編號Ａ、Ｂ部分
        土地，因為是呈長方形，寬深度比編號C 土地差，所以
        價值減少百分之1 ，分配的面積變小，所以單價提高百
        分之2 。又編號C 僅臨2 公尺巷道，所以價值較編號Ａ
        、Ｂ部分土地減少百分之15。又編號Ｃ土地之分配位置
        在編號Ａ、Ｂ後方，所以價值減少百分之5 。又編號Ｃ
        土地形狀因為比較方正，所以價值增加百分之3 ，至於
        發展潛力部分，因為編號Ｃ土地無法作為辦公或店面使
        用，所以減少百分之20。另外編號Ｄ部分土地寬深度比
        很差，所以價值減少百分之10，又土地形狀是狹長形，
        所以價值減少百分之14，使用現況因為是巷道，所以價
        值減少百分之10，又因為無法變更作為住宅用地，發展
        潛力較差，所以價值減少百分之10。最後計算結果在估
        價報告書31頁，即如採乙案，被上訴人程秀鳳應補償上
        訴人41,781元，被上訴人廖福陽應補償上訴人35,624元
        。雖然上訴人有提其他個案的成交價，來質疑本件估價
        報告之正確性，但本件標的第一個特性就是鄉村區乙種
        建築用地，而上訴人所提出的案例是屬於農業區，二者
        土地使用分區不同。且都市計劃區域內的土地價值也會
        比較高，系爭土地是鄉村區，排除在都市計劃外，所以
        價格就會較低。又我所提出的比較案例，都是以成交價
        為比較，上訴人稱我係用公告現值比價並不正確等語。
      (4)經參酌鑑定人石亦隆之上開函覆、證言及所出具之估價
        報告書，可知其所鑑定系爭土地經分割後編號Ａ、Ｂ、
        Ｃ、Ｄ各部分土地之價值，確係經比較寬深度、臨路狀
        況、分配面積、土地形狀、使用現況、發展潛力等各項
        因素為調整後計算得出，其比價條件具體明確，且將影
        響土地價值之因素大抵已計算在內，並無比價條件抽象
        及考量因素不足之情形。按估價結果編號Ａ、Ｂ土地之
        鑑定價值均為6,842 元/ ㎡，至於上訴人所分得之編號
        Ｃ土地之鑑定價值為4,691 元/ ㎡（見估價報告第30頁
        ），即編號Ｃ土地之價值僅及編號Ａ、Ｂ土地之三分之
        二，其估價已將兩造所分得土地之價值為合理、適當之
        反應，應可採信。上訴人徒以所在位置、使用分區均不
        同，且買賣價格為房屋、土地二者加總成交價之其他個
        案來比較系爭土地分割後土地之價值，其間比較基礎不
        同，亦不相類似，復欠缺專業性，要難採為否認原審估
        價報告正確性及認定系爭土地分割後價值之依據。
五、綜上，原審判決之分割方法，係依各共有人使用現狀定之，
    以維持現狀，最能減少共有人所受損害，更可保障土地分割
    後被上訴人之逃生安全，應較可採。且所定之補償方法、金
    額亦屬適當。其判決於法並無不合，上訴意旨指摘原判決不
    當，求予廢棄改判，為無理由，應予駁回。
六、本件事證已臻明確，兩造其餘攻擊及防禦方法，核與判決結
    果不生任何影響，不再一一論述，附此敘明。
七、上訴人因本件訴訟，支出第二審裁判費6,450 元，本件上訴
    人因受敗訴判決，應負擔全部之訴訟費用。爰依民事訴訟法
    第87條第1 項規定，就本件第二審之訴訟費用，依職權併予
    裁判如主文第2 項所示。
八、據上論結，本件上訴為無理由，依民事訴訟法第454 條第1
    項、第2 項、第436 條之1 第3 項、第449 條第1 項、第
    78條判決如主文。
中    華    民    國    98    年    12    月    10    日
            民事第二庭   審判長法  官   黃一馨
                               法  官   陳秋如
                               法  官   楊昱辰
以上正本係照原本作成
如對本判決上訴，須於判決送達後廿日內向本院提出上訴狀
中    華    民    國    98    年    12    月    10    日
                                書記官  林美鳳

司法院資訊處製作；財團法人民間司法改革基金會備份。
